【裁判字號】    88,交訴,14
【裁判日期】    900209
【裁判案由】    過失致死
【裁判全文】
臺灣新竹地方法院刑事判決                          八十八年度交訴字第一四號
    公  訴  人  臺灣新竹地方法院檢察署檢察官
    被      告  丙○○
    選任辯護人  許美麗律師
右列被告因過失致死案件，經檢察官聲請以簡易判決處刑 (八十七年度偵字第七五一
一號)，本院認不應依簡易判決程序，改依通常程序審理判決如左︰
    主  文
丙○○無罪。
 理  由
一、公訴意旨略以：被告丙○○於民國（下同）八十七年四月十三日十一時十分許，
    駕駛車號：ＬＯ－八四六二號自小客車，行經新竹市○○路十九號前，於妨害他
    車通行之處所無故停車，又於向外開啟車門時，應注意行人、車輛，並讓其先行
    ，而依當時並無不能注意之情形，竟未注意後方行人、車輛逕行開啟車門，適蔡
    清土騎乘車號ＲＫＣ－三九二輕機車途經該處，因閃避不及致滑倒後碰撞己○○
    所騎乘ＨＭＡ－三０三號重機車，致蔡清土胸腔出血死亡。因認被告丙○○涉犯
    刑法第二百七十六條第一項之過失致死罪嫌等語。
二、本件公訴人認被告涉有右揭犯罪，係以當時在場之關係人己○○之陳述、證人即
    己○○之同行同學丁○○之證詞、道路交通事故調查表、現場照片及台灣省竹苗
    區車輛行車事故鑑定委員會鑑定意見書、勘驗筆錄、相驗屍體證明書、驗斷書各
    一份足憑。訊據被告丙○○固坦認有於右述時地將自小客車停放於上址，惟堅詞
    否認有開啟車門情事，辯稱：伊僅係現場目擊證人，當時聽聞碰撞聲後始下車查
    看，被害人蔡清土並非因其開車門始發生車禍等語。
三、按犯罪事實，應依證據認定之，無證據不得推定其犯罪事實。又不能證明犯罪者
    ，應諭知無罪之判決，刑事訴訟法第一百五十四條、第三百零一條第一項分別定
    有明文。次按刑事訴訟法上所謂認定犯罪事實之證據，係指足以認定被告確有犯
    罪行為之積極證據而言，該項證據自須適合於被告犯罪事實之認定，始得採為斷
    罪資料。如未能發現相當證據，或證據不足以證明，自不能以推測或擬制之方法
    ，以為裁判之基礎。又刑事訴訟上證明之資料，無論其為直接或間接證據，均須
    達於通常一般之人均不致有所懷疑，而得確信其為真實之程度，始得據為有罪之
    認定，若其關於被告是否犯罪之證明未能達此程度，而有合理性懷疑之存在，致
    使無從形成有罪之確信，根據「罪證有疑，利於被告」之證據法則，即不得遽為
    不利被告之認定，此分別有最高法院二十九年上字第三一○五號、四十年臺上字
    第八六號、七十六年臺上字第四九八六號判例可資參照。
四、經查：
（一）關係人己○○雖於偵審中均一再陳明，被害人蔡清土騎乘機車，係為閃避被告
      開車門，始倒向伊所駕駛之車號ＨＭＡ－三○三號重機車，二機車並未有碰撞
      ，當時伊時速約三十至四十公里等語（見相驗卷第二十二頁反面、偵查卷第十
      三頁）。己○○之同行友人丁○○於偵審中亦證稱：伊騎在己○○前面，當時
      時速約六十公里左右，聽到碰撞之聲音，己○○與蔡清土均倒在地上，伊聽見
      有人說開車門為什麼不先看一下，伊回頭看時，被告車門已經打開，腳也伸下
      來等語（見偵查卷第二十一頁反面、本院交易字八十八年八月十三日訊問筆錄
      ）。然查：依道路交通事故調查報告表所示，被害人蔡清土所駕駛之車號ＲＫ
      Ｃ－三九二號機車係倒置離路面邊線車頭部分為一點八公尺、車尾部分係二點
      三公尺，距離路面邊線甚近；而己○○自承，其所騎乘之機車於肇事後約滑行
      十三至十四公尺等語（見相驗卷第二十二頁反面），核與現場目擊證人乙○○
      於本院訊問時證稱：白色機車（即己○○所駕駛者）之位置與紅色機車（即被
      害人所駕乘者）有十幾公尺之距離，而白色機車之位置已在雙黃線附近等語相
      符（本院八十八年度竹交簡字卷八十八年三月十六日訊問筆錄參照）。再佐以
      ，證人丁○○上述有聽聞碰撞聲之證詞，及被害人蔡清土受有下頜骨斷裂、左
      鑽骨呈現封閉性下陷骨折、左胸胸呈現封閉性骨折、左上肢多位性骨折，因胸
      腔內出血死亡之事實，有臺灣新竹地方法院檢察署相驗屍体證明書、驗斷書各
      一份在卷足憑，顯見當時被害人蔡清土與關係人己○○相互碰撞之力道甚大。
      是若關係人己○○上開所言屬實，則己○○所駕乘之機車時速僅三十至四十公
      里，且與被害人所乘之機車並未發生碰撞，被害人係為閃避被告開車門始倒向
      伊機車車板處，則依物理定律及經驗法則，己○○之機車豈有可能滑行達十餘
      公尺？竟能發生如此大之碰撞聲？是其證言與現場事證顯不相符，況依己○○
      所言被害人曾倒向其機車而發生碰撞，己○○顯係本件過失致死案之利害關係
      人，其上開供述，亦難期公正無訛，且有上述瑕疵而難遽採。另證人丁○○既
      證稱，案發當時伊騎乘機車在己○○前方，時速約六十公里，聽到碰撞聲後始
      發現被害人及賴凱人車倒地，被告車門已打開等語，顯見證人丁○○並未親見
      被害人係因閃避被告打開車門而肇事，其上開證言既為傳聞之言，難免有誤，
      且證人丁○○與利害關係人己○○為同行同學，證詞難免偏頗，亦難採為被告
      犯罪之證據。
（二）目擊證人乙○○於本院訊問時結證稱：「我有目睹完整經過，當時我在道路交
      通事故報告表所示車禍對面人行道上，我正和朋友聊天，看到一台白色機車（
      即己○○所騎之機車），一聽到碰的一聲，就看到紅色機車（即被害人所騎乘
      者）倒在那邊」、「撞擊前後汽車車門有無打開皆不清楚」、「當時被告車後
      還有停放另一台自小客車，在現場圍觀的人，我沒有聽到是因被告開車門而造
      成的事」（本院八十八年度竹交簡字第二號卷八十八年三月十六日訊問筆錄參
      照），己○○所舉之證人戊○○於本院八十九年九月十四日訊問時亦證稱，未
      見到案發經過，己○○雖有向伊借用紙筆，然未聽見其等說話之內容等語；另
      承辦警員庚○○於同日本院訊問時亦證稱：案發後曾至現場附近查訪，均無聽
      聞被害人車禍係因閃躲被告開車門所致等語，再佐以道路交通事故調查報告表
      於肇事經過摘要欄內亦明載：「據附近居民稱Ａ（即被害人）係自行跌倒」等
      字樣，顯見確無目擊證人目睹被害人係為閃躲被告開車門而發生事故，此益證
      關係人己○○、證人丁○○所陳：現場有甚多人圍觀並有人說開車門為什麼不
      看一下云云，顯與事證不符，而無足採。
（三）第查，本案經送台灣省竹苗地區車輛行車事故鑑定委員會鑑定，該委員會鑑定
      意見雖認「一、蔡清土駕駛輕機車閃避不當與丙○○駕駛自小客車打車車門時
      未注意後方來車同為肇事原因。二、己○○駕駛重機車無肇事因素」等詞（見
      相驗卷第三十五頁以下），然該鑑定意見之案情分析欄上即載明，係援引關係
      人己○○於警訊時之供詞以為鑑定意見之基礎，然利害關係人己○○之警偵訊
      供詞顯有瑕疵而不足採，已如前述。況該鑑定報告認被告案發時自小客車停放
      於慢車道上，並註明如相驗卷第六頁照片所示，然依道路交通事故調查報告表
      所示，案發地新竹市○○路係快慢車道各一；且被告之自小客車係停放於慢車
      道邊緣線路肩之事實，並據己○○及證人乙○○指證在卷，並均經本院命其二
      人繪製於上開調查報告表內，而鑑定意見所據以認定之上開相驗卷第六頁照片
      所示，被告自小客車停放位置亦確係於慢車道邊緣線以外之路肩內，顯見該鑑
      定報告認定事實所依憑之事證均有瑕疵，而難遽採。再本件事故發生後警員繪
      製現場圖時，己○○所駕機車、被告所駕駛之自小客車均未在現場，故上開調
      查報告表僅繪製被害人所駕駛之機車倒放處，況被告所駕駛之自小客車上雖有
      多處擦撞痕，有自小客車照片在卷可憑，然就上述照片觀之仍無法究明該擦撞
      痕是新或舊痕，亦無法確認被害人之機車究有無與被告所駕乘之自小客車發生
      碰撞，嗣經本院傳訊承辦警員庚○○，亦無法指明當時被告自小客車上之擦撞
      痕是新痕或舊痕（本院八十九年十月十二日訊問筆錄），且被害人所駕駛之機
      車亦無明顯之碰撞痕，是台灣省車輛行車事故覆議鑑定委員會即以上述理由認
      定本案無從據以覆議，有該委員會八十九年二月八日覆議字第八八一七三八號
      函可憑，從而，上述台灣省竹苗地區車輛行車事故鑑定委員會鑑定結果，非惟
      與歷次偵審中採證之事實不符，且與其上級機關，台灣省車輛行車事故覆議鑑
      定委員會鑑定結果，亦屬相異，自不能依此遽採為不利於被告之認定。
（四）另按，鑑定人係指本於其專門之知識，輔助法院判斷特定證據問題之人，是鑑
      定人係法院輔助者，不能代替或僭越法院的角色。查本件被害人所受前揭傷害
      並死亡，雖經臺灣新竹地方法院檢察署檢察官督同法醫相驗屬實，製有相驗屍
      體證明書、驗斷書各一份在卷足憑，已如前述，惟遍查全卷均未附有相驗屍體
      照片，經本院向該署及承辦警員甲○○查詢，經新竹市警察局第二分局回覆稱
      ：原存底片僅保存二年現已銷燬等詞，有該局八十九年十一月三日（八九）竹
      市警二分刑字第一九四一○號函在卷可憑，本案偵查中採證已有缺漏。嗣經本
      院將全卷送請法務部法醫研究所，請該所以法醫學專業立場，就本件被害人之
      傷勢，研判被害人車禍可能之發生原因；經該所鑑定後回覆本院，研判意見第
      一點，研判被害人所受之外傷係急速由車上摔地引起之摔傷，受傷部位係頭胸
      部；研判意見第二點則綜合己○○及被告之供詞為論點，而認定上述台灣省竹
      苗地區行車事故鑑定委員會之鑑定意見可採等字樣，有該所八十九年十二月十
      五日法醫所八九理字第二二七五號函在卷可憑。上述研判意見除第一點與法醫
      研究所之法醫專業知識有關外，研判意見第二點，非但顯與本院指定法醫所鑑
      定人員以其法醫學之專業知識為鑑定之任務不合，且與研判意見第一點之專業
      知識判斷部分毫無關聯，況關係人己○○之供詞不足採信，已詳如前述，是此
      鑑定報告亦難為不利被告認定之依據。
  綜上事證，本案尚未達於通常一般之人均不致有所懷疑，得確信其為真實之程度，
  而有合理性懷疑之存在，本院無從形成有罪之確信。此外，復查無其他積極證據足
  資認定被告涉有過失致死罪嫌，既不能證明被告犯罪，根據「罪證有疑，利於被告
  」之證據法則，依法應為無罪之諭知。
據上論斷，應依刑事訴訟法第四百五十二條、第三百零一條第一項，判決如主文。
中      華      民      國    九十    年      二      月      九      日
                              臺灣新竹地方法院刑事第一庭
                                   法  官  滕治平
右正本證明與原本無異。
如不服本判決，應於判決送達後十日內向本院提出上訴狀( 應附繕本 )，上訴於
臺灣高等法院。
                                   書記官  江靜玲
中      華      民      國    九十    年      二      月      十二    日


司法院資訊處製作；財團法人民間司法改革基金會備份。
